【裁判字號】    98,易更,3
【裁判日期】    981231
【裁判案由】    妨害名譽
【裁判全文】
臺灣板橋地方法院刑事判決               98年度易更字第3號
公  訴  人  臺灣板橋地方法院檢察署檢察官
被      告  丙○○
上列被告因妨害名譽案件，公訴人不服本院97年度易字第2051號
、中華民國97年12月24日刑事判決（聲請簡易判決處刑案號：96
年度偵字第9933號），提起上訴，經臺灣高等法院98年度上易字
第783 號刑事判決撤銷原判決發回本院，本院更為判決如下：
    主  文
丙○○被訴於民國玖拾伍年柒月拾貳日、拾日加重誹謗部分均
公訴不受理。被訴於民國玖拾伍年捌月壹日、日加重誹謗部分
均無罪。
    事  實
一、檢察官原聲請簡易判決處刑意旨略以：被告丙○○因其兄丁○○擔任位於臺北縣三峽鎮○○路之「薇多綠雅社區」管理
    委員會主任委員期間，與擔任財務委員之告訴人甲○○因管
    委會事務糾紛發生嫌隙，竟意圖散布於眾，於民國95年7 月
    12日、13日在薇多綠雅社區網頁（WWW.237.COM.TW）上之社
    區芳鄰討論區內，以「KOKRWEE 」之帳號公然發表載有「甲○○委員為社區做事係有權謀，其行可議，其心可誅！」、
    「厚顏無恥」、「充滿權謀與私心」、「委員甲○○涉嫌誹
    謗大樓區主委丁○○名譽、破壞管理委員會和諧，是可恥的
    行為！」、「甲○○委員的行為是可恥的，如果他們因為不
    滿丁○○主任委員，大可把真正的理由說出，讓住戶知到（
    按應為『道』之誤）是為了選舉恩怨，是為了覺得丁○○主
    委沒聽他們的建議，所以偽造理由要罷免認真做事的主委！
    」等語之文章以指摘告訴人，足以毀損告訴人之名譽。又於
    同年8 月1 日、3 日在上開討論區公然發表載有「記得甲○○剛登記選里長時，曾逢人就表示，他是要把夏澎的票拉下
    ，他不是真的要選里長!!! 這話相信很多人都親耳聽到過！
    」、「甲○○：你何時也學會這種『無賴小人』的說法了呢
    ?! 」 等語之文章用以指摘告訴人，亦足以毀損甲○○之名
    譽，因認被告所為，係涉犯刑法第310 條第2 項之加重誹謗
    罪嫌等語。其中95年8 月1 日、3 日部分，雖未載於聲請簡
    易判決處刑書之事實欄內，然檢察官已於證據部分予以引用
    ，且告訴人在96年2 月1 日提出告訴時，業已於告訴狀內敘
    明此部分之事實一併提出告訴，檢察官復未另行就此部分為
    其他處分，堪認此部分亦經檢察官一併聲請簡易判決處刑，
    僅係事實欄中漏載甚明。
二、訊據被告丙○○固坦承以「KOKRWEE 」之帳號於前揭時間在
    社區網頁討論區內公然發表上開文章等事實，惟堅決否認有
    何加重誹謗之犯行。辯稱：95年7 月12日、13日文章部分，
    係針對告訴人擔任社區管委會財委時，購置社區卡拉OK不當
    此一可受公評之事而為適當之評論。而就95年8 月1 日文章
    部分，是告訴人親口對伊及社區主委丁○○所講，故伊所述
    乃屬事實。另95年8 月3 日文章部分，伊係針對告訴人在先
    前文章中表明願意代無知住戶受過此種說法，認為是無賴小
    人的說法，並非針對告訴人本人，認其是無賴小人，並無誹
    謗之故意，該等內容亦不構成誹謗等語。
三、查被告與告訴人均為「薇多綠雅社區」住戶，告訴人於95年
    間並擔任社區管委會之財務委員，且於該年度競選里長，而
    被告確於前揭時間以「KOKRWEE 」之帳號在社區網頁討論區
    內公然發表上開文章之事實，為被告所供承不諱，核與證人
    即告訴人甲○○、證人丁○○、乙○○於本院審理中所為之
    證述大致相符，並有上開網路文章列印資料、95年村里長選
    舉結果清冊等資料附卷可稽，是此部分之事實堪以認定，合
    先敘明。
四、被告所發表之上開文章內容中，95年7 月12日之文章是針對
    告訴人代墊社區卡拉OK款之事，同年7 月13日之文章是針對
    罷免及誹謗社區主委丁○○之事，同年8 月1 日之文章是針
    對告訴人競選里長之事，同年8 月3 日之文章則係針對告訴
    人於同年8 月2 日之文章而回應。是由上開文章內容觀之，
    分別係針對不同之主題發表，且係針對告訴人或他人之回應
    後，再加以回應，缺乏連貫之主題，被告並供稱其這四篇文
    章係各別起意等語（參見本院98年12月9 日審判筆錄第9 頁
    ），可徵各該文章應均係被告臨時起意所發表之獨立文章，
    並非事前得預期而可基於概括犯意或接續犯意為之，是被告
    發表各該文章之行為間即無修正前刑法連續犯或接續犯之裁
    判上或實質上一罪關係可言，應各自予以獨立判斷。
五、按告訴乃論之罪，其告訴應自得為告訴之人知悉犯人之時起
    ，於六個月內為之；又告訴乃論之罪，其告訴已逾告訴期間
    者，應諭知不受理之判決，刑事訴訟法第237 條第1 項、第
    303 條第3 款分別定有明文。就被告於95年7 月12日、13日
    所發表文章部分，公訴意旨認係犯刑法第310 條第2 項之加
    重誹謗罪，依同法第314 條之規定，須告訴乃論。經查：
(一)告訴人甲○○前於95年6 月12日曾就帳號「KOKRWEE 」之人
    於同年6 月7 日該社區網頁指摘、傳述告訴人私自將薇多綠
    雅社區之活動桌椅出借等情，向臺北縣政府警察局三峽分局
    吉埔派出所對該名帳號「KOKRWEE 」之人提出告訴乙節，業
    據本院調取臺灣板橋地方法院檢察署95年度偵字第19020 號
    案卷核閱屬實。而上開三峽分局吉埔派出所警員受理告訴後
    ，即依據帳號「KOKRWEE 」之人於95年6 月9 日下午3 時37
    分登入之IP位址210.68.38.65，向數位聯合電信股份有限公
    司查詢結果，得知IP位址210.68.38.65於該時間為地景企業
    股份有限公司所使用，承辦員警蘇貴郎乃撥打電話到地景企
    業股份有限公司，適由被告丙○○接聽電話，被告承認其即
    是申請帳號「KOKRWEE 」之人，並於95年7 月26日至臺北縣
    政府警察局三峽分局偵查隊接受警詢製作筆錄等情，業據證
    人蘇貴郎於本院96年度簡字第5231號案件審理中證述甚詳（
    參見該案審理卷第87頁）。又上開臺灣板橋地方法院檢察署
    95年度偵字第19020 號案件卷內之臺北縣政府警察局三峽分
    局刑事案件報告書載明發文移送日期為95年8 月1 日，證人
    蘇貴郎並證稱在95年7 月26日做完被告丙○○筆錄之後，至
    95年8 月1 日移送之前，有告知告訴人帳號「KOKRWEE 」之
    人即是丙○○等語（參見上開審理卷第89頁）。參以告訴人
    甲○○於95年7 月29日中午12時2 分許，曾以「HSING 」之
    帳號在上開網站討論區內發言內容為「KOKRWEE 已被約談！
    移送地檢署！請大家勿再做人身攻擊！」之文章（參見96年
    度他字第1449號偵查卷第24頁），顯見告訴人甲○○當時應
    知警方已查知帳號「KOKRWEE 」者即是被告，且已經警方通
    知前去製作筆錄之事實甚明。
(二)而告訴人甲○○自承其為網頁管理人，每天都會看文章（參
    見上開審理卷第90頁），即應於95年7 月12日、13日即知上
    開文章內容，復至遲於同年7 月29日即知發表該二篇文章者
    乃為被告，換言之，告訴人至遲在95年7 月29日，就此二篇
    文章部分即已知悉犯人為被告丙○○，然告訴人竟遲至96年
    2 月1 日，始具狀向臺灣板橋地方法院檢察署檢察官提出告
    訴，此有該刑事告訴狀上之收文戳印在卷可按，顯已逾六個
    月之告訴期間，揆諸前揭規定，此部分即均應諭知不受理之
    判決。
六、按犯罪事實應依證據認定之，無證據不得認定犯罪事實；不
    能證明被告犯罪者，應諭知無罪之判決，刑事訴訟法第154
    條第5 項、第301 條第1 項前段分別定有明文。又認定不利
    於被告之事實，須依積極證據，苟積極證據不足為不利於被
    告事實之認定時，即應為有利於被告之認定，更不必有何有
    利之證據，最高法院30年上字第816 號判例意旨可資參照。
    復按言論自由為人民之基本權利，憲法第11條有明文保障，
    國家應給予最大限度之維護，俾其實現自我、溝通意見、追
    求真理及監督各種政治或社會活動之功能得以發揮。刑法第
    310 條第3 項前段以對誹謗之事，能證明其為真實者不罰，
    係針對言論內容與事實相符者之保障，並藉以限定刑罰權之
    範圍，非謂指摘或傳述誹謗事項之行為人，必須自行證明其
    言論內容確屬真實，始能免於刑責。惟行為人雖不能證明言
    論內容為真實，但依其所提證據資料，認為行為人有相當理
    由確信其為真實者，即不能以誹謗罪之刑責相繩，亦不得以
    此項規定而免除檢察官或自訴人於訴訟程序中，依法應負行
    為人故意毀損他人名譽之舉證責任，或法院發現其為真實之
    義務，司法院大法官會議釋字第509 號解釋意旨可資參照。
    準此，行為人如能證明其有相當理由確信其發表之言論內容
    應屬真實，即無誹謗之故意，不應負誹謗刑責；而無須證明
    其言論內容、即誹謗之事確為真實（最高法院93年度台非字
    第108 號判決意旨參照）。經查：
(一)告訴人甲○○與案外人夏澎均參加95年6 月10日舉行之三峽
    鎮二鬮里里長選舉乙節，業據證人甲○○、乙○○於本院審
    理中證述甚詳，並有告訴人之競選文宣及95年村里長選舉結
    果清冊一份在卷可按，是該二人當時確實為選舉競爭對手無
    訛。
(二)雖證人即告訴人甲○○否認其曾說過競選里長目的在於拉下
    夏澎之票數等語，然據證人丁○○於本院審理時證稱，其在
    某次管委會開會後，告訴人親口向其提到競選目的是要把夏
    澎之票數拉低等語（參見本院98年10月14日審判筆錄第6 頁
    ）。縱其為被告之兄，或謂其所證難免有袒護被告之嫌，然
    證人乙○○於本院審理時亦證稱：其當時與告訴人之交情還
    算不錯，但因其為社區巡守隊員，巡守隊長黃水塗有出來競
    選，而其當時有聽到其他巡守隊員提到告訴人參選的目的是
    要瓜分夏澎的票，外面確實有這樣的傳言等語（參見本院98
    年12月9 日審判筆錄第4 、5 頁），可徵被告95年8 月1 日
    文章所載此部分之內容，並非無中生有，而係有相當之理由
    確信甚明。
(三)再者，上開里長選舉於95年6 月10日即已結束，告訴人得票
    數為156 票、夏澎得票數為310 票、兩人均未當選，告訴人
    之票數較夏澎之票數為低。是若告訴人之參選目的僅在於拉
    下夏澎之票數，不求本身當選，則其參選在某種程度上確有
    發揮一定作用，是在此情形下，被告提到此部分內容，客觀
    上不見得會貶抑告訴人之名譽。且被告係在選舉結束一個多
    月後之95年8 月1 日方發表此篇文章，早已無法影響選情，
    實亦難認其有藉此中傷告訴人名譽之動機。何況告訴人既然
    參選里長，其參選之動機即屬可受公評之事項，是被告依其
    所聽聞之傳言而適切提出其主觀上之意見或評論，顯難認係
    基於惡意為之而具有毀謗之故意，至為灼然。
(四)準此，被告既係在有相當理由之情形下，對於告訴人參選動
    機此一可受公評之事項提出其個人之意見，尚難認其主觀上
    具有誹謗之故意，而其所陳述之內容，在客觀上亦尚不足以
    貶抑告訴人之名譽，即難認被告於95年8 月1 日發表此篇文
    章業已構成誹謗罪。
七、按刑法第310 條誹謗罪之成立，必須意圖散布於眾，而指摘
    或傳述足以毀損他人名譽之具體事實，尚僅抽象的公然為謾
    罵或嘲弄，並未指摘具體事實，則屬刑法第309 條第1 項公
    然侮辱罪範疇，最高法院86年度台上字第6920號判決意旨可
    資參照。就被告於95年8 月3 日所發表之文章內容觀之，其
    係指稱告訴人何時也學會這種「無賴小人」的說法，亦即其
    並非具體指摘告訴人有何具體事實，僅係針對告訴人之說法
    為抽象之負面評價，性質上與誹謗罪尚屬有間，應屬公然侮
    辱罪之範疇。復按所謂「侮辱」，係以使人難堪為目的，以
    言語、文字、圖畫或動作，表示不屑輕蔑或攻擊之意思，足
    以對於個人在社會上所保持之人格及地位，達貶損其評價之
    程度而言。且刑法上公然侮辱罪之成立，須係針對特定人或
    可推知之人所發之言論，此由司法院院解字第3806號解釋意
    旨之反面解釋亦可得知。換言之，若僅係針對他人之行為或
    作法而加以攻擊或貶抑，而非針對該他人本身之人格加以謾
    罵時，即不符合刑法第309 條第1 項所定公然侮辱「人」之
    構成要件。經查，被告於95年8 月3 日所發表之文章內容中
    ，係指稱告訴人何時也學會這種「無賴小人」的說法，其中
    「無賴小人」此語固可認係貶抑之負面用語，然該句上下文
    中業已明確載明係指「無賴小人的說法」，亦即被告所針對
    者乃係告訴人之說法，而非謾罵告訴人本身為無賴小人，至
    為明確。又被告之所以會書寫上開內容，乃係因告訴人於95
    年8 月2 日夜間11時34分許曾在同一討論區內發表文章，表
    明「願意代替所有得罪你的無知住戶受過！請你饒了他們吧
    ！」之意思，然告訴人與其他住戶在該討論區內與被告爭執
    衝突或謂筆戰已久，告訴人實無願意讓步求饒之意思，是其
    上開文章乃係反諷被告甚明，從而被告在隨後所發表之前揭
    文章中針對告訴人此種反諷之說法認係屬「無賴小人的說法
    」，在文脈上亦屬一貫，尚難認其係針對告訴人本人而為上
    開負面貶抑之用語。準此，被告此篇文章中指告訴人前篇文
    章之說法屬無賴小人的說法，固屬攻擊指摘之用語，然其既
    係針對告訴人之說法，而非針對告訴人本身，揆諸前揭說明
    ，其所為亦尚不構成公然侮辱罪。
八、綜上所述，除前開95年7 月12日、13日文章部分因已告訴逾
    期而均應諭知不受理判決外，就95年8 月1 日文章部分，本
    院認尚難認被告具有誹謗之故意，而其所陳述之內容亦尚不
    足以貶抑告訴人之名譽，即難認被告此部分所為已符合誹謗
    罪之要件。再就95年8 月3 日之文章部分，因非具體指摘傳
    述足以毀損告訴人名譽之具體事實，僅係抽象的以「無賴小
    人」之負面用語抨擊告訴人前篇文章之說法，本即非誹謗罪
    所規範之行為類型，應屬公然侮辱罪之範疇，然因被告僅係
    針對告訴人之說法，並非針對告訴人之人格而予以貶損、謾
    罵，亦難認所為構成公然侮辱罪。此外，復查無其他積極證
    據足資證明被告確有公訴意旨所指之誹謗犯行，既不能證明
    被告此部分犯罪，依法自應就此部分均諭知被告無罪之判決
    。
據上論斷，應依刑事訴訟法第452 條、第301 條第1 項前段、第
303 條第3 款，判決如主文。
本案經檢察官陳旭華到庭執行職務。
中    華    民    國    98    年    12    月    31    日
                  刑事第十庭    法  官  張紹省
上列正本證明與原本無異。
如不服本判決，應於判決送達後10日內敘明上訴理由，向本院提
出上訴狀 (應附繕本) ，上訴於臺灣高等法院。其未敘述上訴理
由者，應於上訴期間屆滿後20日內向本院補提理由書「切勿逕送
上級法院」。
                                書記官  周雅玲
中    華    民    國    98    年    12    月    31    日

司法院資訊處製作；財團法人民間司法改革基金會備份。
